【裁判字號】    97,重上更(三),290
【裁判日期】    971225
【裁判案由】    毒品危害防制條例
【裁判全文】
臺灣高等法院臺南分院刑事判決   97年度重上更(三)字第290號
上  訴  人
即  被  告  甲○○
選任辯護人  陳文忠律師
            蔡青芬律師
上列上訴人因違反毒品危害防制條例案件，不服臺灣臺南地方法
院89年度訴字第1256號中華民國90年8月30日第一審判決（起訴
案號：臺灣臺南地方法院檢察署89年度偵字第6490號），提起上
訴，判決後經最高法院第3次發回更審，本院判決如下：
    主  文
原判決撤銷。
甲○○無罪。
    理  由
一、公訴意旨以：被告甲○○為台南市○○區○○街53號慈安藥
    局負責人，意圖營利，於民國（下同）88年3月間，向不詳
    姓名之人，以每顆新台幣（下同）8元之價格購入第三級毒
    品（FM2）500顆後，基於概括犯意，自88年12月間起至89年
    3月間止，以每顆35元之價格，先後3、4次販售與蔡錦源，
    每次約售出20至30顆。89年5月20日，經警在蔡錦源住處查
    扣19顆FM2後（送驗後餘18顆），循線於89年5月25日，在上
    開甲○○藥局查扣405顆藥丸（僅150顆為第三級毒品FM2）
    ，認被告甲○○係犯毒品危害防制條例第4條第3項販賣第三
    級毒品罪嫌。
二、按認定犯罪事實應依證據，為刑事訴訟法第154條第2項所明
    定，故被告否認犯罪事實所持之辯解，縱屬不能成立，仍非
    有積極證據足以證明其犯罪行為，不能遽為有罪之認定。又
    認定犯罪事實所憑之證據，雖不以直接證據為限，間接證據
    亦包括在內，然而無論直接或間接證據，其為訴訟上之證明
    ，須於通常一般之人均不致於有所懷疑，而得確信其為真實
    之程度者，始得據為有罪之認定，倘其證明尚未達到此一程
    度，而有合理之懷疑存在時，遽為有罪之認定，自非適法。
    再施用毒品者所稱其向某人買受毒品之指證，不得作為有罪
    判決之唯一證據，仍須調查其他必要之證據，資以補強其指
    證之真實性，始為適法。又關於毒品施用者其所稱向某人購
    買毒品之供述，必須補強證據佐證，係指毒品購買者之供述
    縱使並無瑕疵，仍須補強證據佐證而言，以擔保其供述之真
    實性。該所謂補強證據，必須與該施用毒品者關於相關毒品
    交易之供述，具有相當程度之關連性，因該補強證據之佐證
    ，足使一般人對於施用毒品之供述無合理之懷疑存在，而得
    確信其為真實，始足當之。若毒品購買者之供述證據，本身
    已有重大瑕疵，依嚴格證明之法則，已無法憑為確有販賣毒
    品行為之認定時，因毒品施用者其所稱向某人購買毒品之供
    述前提事實已有合理之懷疑存在，論理上自無再論補強證據
    之必要（參照最高法院96年度台上字第351號判決意旨）。
三、證據能力部分：
  (一)按被告以外之人於審判外之言詞或書面陳述，除法律有規定
    者外，不得作為證據，刑事訴訟法第159條第1項定有明文。
    查證人蔡錦源之警詢筆錄，為被告以外之人在審判外之陳述
    ，既經被告表示不同意採為證據，依前揭規定，本院認無證
    據能力。又被告以外之人於偵查中向檢察官所為之陳述，除
    顯有不可信之情況者外，得為證據，刑事訴訟法第159條之1
    第2項亦有明文。證人蔡錦源之偵訊筆錄係於檢察官訊問時
    所為之陳述，既經依法具結，且無事證顯示有何顯不可信之
    外部情況，依法自有證據能力。
  (二)被告又抗辯其於警詢中之筆錄記載與錄音內容不符，故無證
    據能力等語。惟按被告陳述與錄音或錄影之內容不符者，除
    有急迫情況且經記明筆錄外，其不符之部分，不得作為證據
    。刑事訴訟法第100條之1定有明文。經查：本院前審勘驗被
    告之警詢錄音帶結果，除(一)原警詢筆錄記載：「（被告）還
    有販賣給不特定人服用」、「在藥局櫃檯裡查獲FM2藥丸」
    ，經當庭播放錄音帶，被告無此段自白。(二)被告係供述「2
    、30顆」，而非「30顆」外，其餘均與警詢記載相符，亦有
    勘驗筆錄在卷（本院更(一)卷第147頁）可稽，是前開警詢筆
    錄與錄音內容不符部分，自無證據能力；然除前開不符部分
    外，應有證據能力。
  (三)又按被告以外之人於審判外之陳述，雖不符合刑事訴訟法規
    定傳聞證據得為證據之例外規定，而經當事人於審判程序同
    意作為證據，法院審酌該言詞陳述或書面陳述作成時之情況
    ，認為適當者，亦得為證據。當事人、代理人或辯護人於法
    院調查證據時，知有刑事訴訟法第159條第1項不得為證據之
    情形，而未於言詞辯論終結前聲明異議者，視為有前項之同
    意，刑事訴訟法第159條之5亦有明文。本案公訴人所引用具
    傳聞性質之書面證據，除前開爭執之證據外，業經被告及辯
    護人於本院準備程序時同意作為證據（見本院卷第33頁），
    且經本院於審理時提示公訴人及辯護人、被告均表示無意見
    ，迄於言詞辯論終結前亦未聲明異議，視為同意作為證據，
    本院審酌該等證據之取得過程並無瑕疵，與本案待證事實間
    復具有相當之關聯性，自得採為證據。
四、公訴人認被告甲○○涉有毒品危害防制條例第4條第3項販賣
    第三級毒品罪嫌，無非以證人蔡錦源之證述，及被告坦承購
    入、持有第三級毒品FM2之事為所憑論罪依據。訊據上訴人
    即被告甲○○矢口否認有販賣FM2犯行，辯稱：伊未賣過FM2
    ，係買入供伊患癌症之妻服用，因得癌症之病人會有幻想及
    憂鬱，FM2是催眠鎮靜劑云云。經查：
  (一)在蔡錦源住處所查扣之藥丸19顆，經法務部調查局鑑定結果
    ：「送驗藥丸經檢驗結果，均係第三級第十七項毒品FM2（
    剩餘藥丸18顆）。」有法務部調查局89年8月10日（89）陸
    (一)字第89055201號檢驗通知書可憑（見偵查卷第29頁）。且
    在被告藥局查扣之藥丸405顆，經法務部調查局鑑定結果：
    「送驗藥丸本局註明A者，共255顆，經檢驗結果均無毒品反
    應，而係含有管制藥品條例第四級管制藥品DIAZEPAM。送驗
    藥丸註明B者，共150顆，經檢驗結果均係第三級第十七項毒
    品FM2。」亦有法務部調查局90年1月15日（90）陸(一)字第89
    100705號檢驗通知書附卷可稽（見一審卷第44頁），足認扣
    案之藥丸中有169顆係FM2無訛（驗餘僅剩168顆）。
  (二)又販賣毒品罪，以行為人基於營利之目的，而販入或賣出毒
    品，或二者兼而有之之行為者，為其構成要件。本件起訴書
    於犯罪事實欄記載被告「意圖營利，於88年3月間，向不詳
    姓名之人，以每顆8元之價格購入第三級毒品FM2共500顆」
    ，顯係認定被告於88年3月間販入FM2所為即已構成販賣第三
    級毒品罪。惟按FM2係行政院依毒品危害防制條例第2條第3
    項規定，以（88）台法字第16414號公告，增加列入「第三
    級毒品之第十七項」，自88年4月15日生效。故在此之前，
    FM2非屬毒品危害防制條例第2條第2項第3款所列之第三級毒
    品，不論是否基於營利目的販入或販出FM２，均無毒品危害
    防制條例第4條第3項之販賣第三級毒品刑責可言，即公訴人
    起訴被告於88年3月間購入FM2共500顆之行為，係屬行為不
    罰，依刑事訴訟法第301條第1項之規定，自應為無罪之諭知
    。
  (三)另公訴意旨以：被告自88年12月間起至89年3月間止，以每
    顆35元之價格，販賣第三級毒品FM2與蔡錦源3或4次，每次
    售出約20至30顆等情，固據證人蔡錦源證述在卷，並有在蔡
    錦源住處查扣之FM2共19顆扣案足憑。惟被告自警訊、偵查
    、原審及本院審理中，均堅詞否認有販賣FM2予蔡錦源情事
    ，辯稱：該證人之兄長乙○○自營藥局，證人所持上開毒品
    非必向伊所購，該證人所證上情不無迴護其兄長之虞等語。
    經查：
    1.證人即本件搜索員警葉進宜於本院前審具結證稱：「（你
      在89年5月20日到被告家裡蒐到扣案物FM2藥丸405顆？）
      是的。」「是在被告所開設之慈安藥局櫃臺內之抽屜理找
      到的，並不是在藥局後面廚房內找到。（提示現場照片：
      是否在櫃臺內找到的？）是的。（有無在廚房內找到扣案
      之藥物？）沒有，大家一起找，我在抽屜內找到的。」「
      是大家一起找到的，何人找到的，時間太久了，記不得了
      。我只知道在櫃臺內有找到。」「（你們何以知扣案之物
      係FM2？）我們有書面資料，為規避我們查緝，FM2有製作
      成很多形狀，所以查扣到時，看到有十字型的，就問被告
      ，被告自己承認說那就是FM2。」等語（見本院更(一)卷第1
      07-110頁），而證人即搜索員警陳佑林於本院前審亦證稱
      ：「FM2是在藥局店內找到的。」「在櫃臺工作室內，即
      被告放藥的地方（即93年12月25日調查證據聲請狀藥局內
      部設備下面那張照片上我剛剛打圈之地方）。」等語（見
      本院更(一)卷第143-144頁），應足認被告係將扣案之FM2放
      在藥局之櫃臺內為警查獲無訛。
    2.惟證人蔡錦源證述向被告購買FM2毒品之情節，據蔡錦源
      於偵查中證稱：「（慈安藥局）買過3、4次，去年（88年
      ）12月、今年1、2、3月，1個月買1次，1次買約20至30顆
      ，1顆35元。」等語（見偵查卷第24頁反面），於原審則
      證稱：「被查獲的19顆是被告直接拿出來賣給我的，88年
      12月開始到89年是月（應係4月之誤）止，1月買1次每次2
      0至30顆，1顆要35元。」等語（見一審卷第29頁），價格
      、數量雖一致，惟購買日期則不相一致，偵查中稱：88年
      12月至89年3月，原審稱：88年12月至89年4月，則其先後
      證述不符，瑕疵甚明。
    3.又被告於警訊時雖自白：我至今共賣出約FM2藥丸2、30顆
      ，所得約600元，大都賣附近鄰居等語（見警卷第2頁、本
      院更一卷第147頁），然被告並未曾自白曾販賣FM2予證人
      蔡錦源。且證人蔡錦源證稱購自被告藥局之19顆FM2，核
      與在被告藥局為警查扣之FM2藥丸150顆，外型、厚度、形
      狀均不相同，業經原審及本院前審當庭勘驗結果：「被告
      被查扣之FM2，正面有十字凹痕，反面平整之白色藥片，
      形狀則一種扁平形（較薄），一種微凸形（較厚）；蔡錦
      源被查扣之FM2，則正面為刻有『F2』（未有凹痕），反
      面平整之扁平形白色藥片，被告及蔡錦源被查扣之FM2，
      外觀、形狀、厚度均不相同。」有訊問暨勘驗筆錄在卷可
      稽（見原審卷第34頁、本院更(一)卷第111頁），顯見蔡錦
      源被查扣之FM2是否購自被告之藥局，並非無疑（而證人
      蔡錦源業於90年1月24日死亡，本院無從再令其辨識在被
      告藥局處查扣之FM2是否與其所稱向被告購買之FM2相同）
      。況證人蔡錦源之居住處所台南市○○街70巷7號，即為
      證人蔡錦源之兄長乙○○經營南山藥局之所在，而證人乙
      ○○雖到庭詰證稱：其自80年起至86年間止經營藥局，並
      未販售FM2管制藥品，故未提供給證人蔡錦源服用等語（
      見本院卷第77-7 8頁），然證人乙○○與本案有其利害關
      係，本難期其證詞之公正客觀，況其復證稱：蔡錦源為警
      查獲返家後，曾提及其在警局精神狀況不好，其已忘記FM
      2購自何處，但因警員要其交待來源，其即隨便供述等語
      （見本院卷第78頁），是被告辯稱蔡錦源之FM2並非購自
      其所經營之慈安藥局，尚非無憑。
    4.綜此，證人蔡錦源之證詞既有瑕疵，且在證人蔡錦源、被
      告處所查扣之FM2又不相同，自無補強證據足以佐證證人
      蔡錦源之證詞為真實，是尚難以被告在藥局放置FM2之事
      實遽認被告有販賣FM2毒品予蔡錦源之行為。
五、依前所述，本案起訴書所記載之犯罪事實，因行為不罰，或
    證人蔡錦源之證詞尚乏補強證據而難認被告有販賣FM2予蔡
    錦源之犯行。然：
  (一)被告於警詢先陳稱係於89年5月5日上午11時許買進FM2，嗣
    於原審改稱係購於88年3月間，前後說詞反復，且時相差1年
    多。而FM2乃行政院依毒品危害防制條例第2條第3項規定，
    於88年4月28日以（88）台法字第16416四號公告，將「FM2
    （Flunitrazepam）」列入毒品「第三級毒品之第17項」，
    自88年4月15日生效，即自88年4月15日，FM2即屬毒品危害
    防制條例所規定之第三級毒品，如販賣即應依毒品危害防制
    條例第4條第3項規定處罰，是被告於原審改稱係購於88年3
    月間，有規避法律之嫌；況該查獲FM2係裝於塑膠封口袋中
    ，容易潮解，被告以販賣藥品維生，應不可能將藥品放置1
    年多而未處理，是被告事後改稱於88年3月間即買入，自不
    足採，應認被告於警詢中供稱於89年5月5日買入為真實。
  (二)被告另辯稱：扣案之FM2藥丸，係買來供其妻服用，因伊妻
    經醫師診斷罹患精神疾病，曾請教過成大醫師，醫師說可以
    服用，伊始為了太太的身體健康而購入云云。然查：證人吳
    麗敏於85年5月間，因患右側乳癌，在財團法人基督復臨安
    息日會台安醫院（以下簡稱台安醫院）接受切除手術，其後
    於85年11月11日因藥物過量至財團法人奇美醫院（以下簡稱
    奇美醫院）急診，另於86年12月26日至國立成功大學醫學院
    附設醫院（以下簡稱成大醫院）乳房特別門診就診，並自88
    年6月9日起在該院血液腫瘤科追蹤，迄89年5月26日（案發
    後），始至成大醫院主訴失眠，並於同年月31日，至奇美醫
    院精神科門診求診，經醫師診斷罹有精神官能性憂鬱症、慢
    性憂鬱性人格違常等情，有被告所提診斷證明書2份及台安
    醫院90年6月12日（90）醫發字第258號函、奇美醫院89年12
    月18日（89）奇分字第6528號函、成大醫院90年6月12日（9
    0）成附醫內字第4901號函敘明在卷。是以，證人吳麗敏於
    案發前，並未經上開醫院正式診斷罹有精神疾病並開立FM2
    藥丸服用，被告辯稱其妻因失眠而經醫師診斷得以服用FM2
    云云，即未可遽採。又被告前開所辯，不僅與其於警訊供述
    情節不符，且被告於原審供稱：「我妻得知乳癌後，即開始
    服用鎮定劑，約2年前（87、88年間）才開始服用扣案之藥
    丸，每天早晚服用2次，每次約服5顆，扣案之藥丸係我於88
    年間第1次購買，共500顆，我妻服用該藥係為幫助睡眠，並
    非治療躁鬱症。」云云，核與證人即被告之妻吳麗敏於原審
    審理時證稱：「我於84年因罹患乳癌，在台北市台安醫院接
    受開刀手術治療，於85年轉至台南成大醫院繼續追蹤，我曾
    於85年間服藥自殺，經送財團法人奇美醫院（以下簡稱奇美
    醫院）洗胃，當時醫師曾告知伊有憂鬱症，應接受治療。我
    於開刀前即曾服用其他鎮定劑，開刀半年後（即約84、85年
    間）才開始吃上開扣案之2種藥丸，每天均吃1次，每次均6
    至8顆，2種藥丸替換服用，以防成癮。」等語（見原審卷55
    頁）有所未合，亦難憑採。況若依被告所辯，吳麗敏每日須
    服用上開藥丸約10顆，則被告於88年3月間販入上開藥丸500
    顆後，僅供其妻個人服用，未至2個月即應用盡，何能存留
    至89年5月間，尚餘150顆在營業之藥局櫃臺為警查獲？足認
    被告辯稱上開藥丸係伊於88年3月間購入、專供其妻個人服
    用云云，與經驗法則有違，無足採取。
  (三)另被告於原審及本院固辯稱其所營上開藥局，與中央健康保
    險局（以下簡稱健保局）訂有特約醫事服務機構合約，並領
    有管制藥品登記證，依法得購買、販售管制藥品，並於90年
    3月29日請領到賣管制藥品許可，但還沒有請領出來之前有
    一段輔導期，在此之前已是合法的健保藥局云云，固據其提
    出合約書、登記證各1份附卷為憑。惟依上開合約書之內容
    ，僅記載被告如何對健保局特約醫院診所所交付之處方籤調
    劑等事項，並未許可被告得以自行販入或賣出毒品。另上開
    登記證之請領日期為案發後之90年3月29日，自不能憑此認
    定被告於請領上開登記證前（即89年5月間），即經許可購
    入管制藥品，是被告此部分之辯解，亦不足採信。
  (四)又依前所述，被告於警訊雖曾自白販賣予鄰居，然依本案起
    訴書犯罪事實之記載，檢察官並未採被告此部分之自白作為
    犯罪證據，而認被告有販賣FM2予其附近鄰居之犯行，僅起
    訴被告販賣FM2予蔡錦源之事實，是被告於警訊時自白於89
    年5月間購入FM2、其後販賣FM2予鄰居之犯行，因非本案起
    訴之範圍，且檢察官起訴之部分又經本院認罪證不足而應為
    無罪之諭知，自無裁判上一罪之連續犯關係，本院不得併予
    審理，檢察官若認被告此部分之行為涉有違反毒品防制條例
    之罪嫌，自應由檢察官另行偵辦，附此敘明。
六、綜上所述，本件除有證人蔡錦源人所為前揭有瑕疵之證述外
    ，並無其他補強證據足以擔保證人蔡錦源指證被告販賣第三
    級毒品之證述為真，本件被告被訴販賣第三級毒品罪嫌，依
    公訴人所提出之證據，尚不足為被告有罪之積極證明，無從
    說服本院形成被告有罪之心證，依前揭條文及最高法院判例
    意旨，自應就被告為無罪之諭知。原審未予詳為調查，認公
    訴人指訴被告販賣予蔡錦源部分，不能證明犯罪，而對公訴
    人未起訴部分，竟認被告販售予不特定人，予被告論罪科刑
    ，洵有違誤。被告上訴否認犯罪，指摘及此，原判決自屬無
    法維持，應由本院撤銷之，爰改諭知被告無罪之判決。
據上論結，應依刑事訴訟法第369條第1項前段、第364條、第301
條第1項，判決如主文。
本案經檢察官邱克斌到庭執行職務。
中    華    民    國    97    年    12    月    25    日
                  刑事第二庭    審判長法  官  葉居正
                                      法  官  郭千黛
                                      法  官  洪碧雀
以上正本證明與原本無異。
檢察官如不服本判決應於收受本判決後十日內向本院提出上訴書
，其未敘述上訴理由者並得於提起上訴後十日內向本院補提理由
書。
                                      書記官  魏芝雯
中    華    民    國    97    年    12    月    29    日


司法院資訊處製作；財團法人民間司法改革基金會備份。
